臺灣士林地方法院民事判決　　　　　　 95年度重訴字第205號
原　　　告　甲○○
訴訟代理人　吳旭洲律師
　　　　　　吳宗輝律師
　　　　　　李依蓉律師
被　　　告　陽信商業銀行股份有限公司
法定代理人　丁○○
訴訟代理人　薛松雨律師
　　　　　　王玫珺律師
　　　　　　林佳薇律師
上列當事人間確認債權不存在事件，本院於民國96年4 月10日言
詞辯論終結，判決如下：
    主      文
確認兩造間關於原告於民國九十三年四月三十日向被告借款本金
新台幣貳仟萬元及所衍生利息、違約金之債權債務關係不存在。
訴訟費用新台幣壹拾捌萬捌仟元由被告負擔。
    事實及理由
一、按確認法律關係之訴，非原告有即受確認判決之法律上利益
    者，不得提起之，民事訴訟法第247 條第1 項前段定有明文
    。又按法律關係之存在否不明確，致上訴人在私法上之地位
    有受侵害之危險，而此危險得以對於被上訴人之確認判決除
    去之者，即得依民事訴訟法第247 條之規定提起確認之訴（
    最高法院52年台上字第1922號判例意旨參照）。本件被告主
    張原告積欠借款未償，並已聲請裁定准許拍賣抵押物，原告
    既否認被告債權人存在，如不訴請確認，其在法律上之地位
    即有不安之狀態存在，且此種不安之狀態得以確認判決除去
    ，與上開規定並無不合，應准予提起。
二、原告起訴主張：原告前偕訴外人即其兄王銓選為連帶保證人
    ，向被告陽信商業銀行股份有限公司溪洲分行（下稱溪洲分
    行）申請不動產擔保借款，並經被告同意給予原告新臺幣（
    以下同）3,800 萬元之貸款額度，但因原告僅係預備將來資
    金調度需求而申辦，故與被告所屬職員丙○○協議僅先在活
    期借款契約書暨約定書（以下稱約定書）、同意書、本票等
    貸款相關文件上簽名，嗣將來確定動用貸款時，始用印在前
    開文件，申辦時亦未在印鑑卡上蓋用留存印鑑印文。而原告
    於辦妥上開手續後，迄今未曾申請動用。詎於民國93年4 月
    30日，被告受僱人丙○○、李泓遠（原名李文彬，已於93年
    12月26日死亡），本於顯非原告填載及蓋用偽刻印文之動用
    申請書，即核准動用貸款2,000 萬元（以下稱系爭借款），
    嗣後該筆款項更遭盜領一空，顯係因被告之嚴重疏失致遭冒
    貸，理應自行完全負責，然被告公司竟仍聲請拍賣原告所提
    供之抵押物，爰提起本件訴訟等語，並聲明求為判決如主文
    第1 項所示。
三、被告則以下：原告與其連帶保證人王銓選，於93年1 月6 日
    赴溪洲分行申辦不動產擔保貸款對保手續時，告以不欲使借
    款印鑑章與存款印鑑章同一，當場遂僅在貸款文件上簽名，
    並向經辦人員表示：後續借款手續委由王銓選代理等語。嗣
    於同年4 月30日，王銓選前往溪洲分行，以言詞表明為原告
    之代理人，並持原告印章用印，而簽署約定書、動用申請書
    、取款憑條及金額為3,800 萬元之本票1 紙，該印文經承辦
    人以膠模比對相符而撥款，原告即此向被告貸得系爭借款，
    並經將款項直接撥入其設在溪洲分行之綜合存款第00000000
    000 號帳戶（以下稱原告帳戶）內，王銓選旋又將系爭借款
    自原告帳戶轉匯入自己設在被告銀行之第00000000000 號帳
    戶（以下稱王銓選帳戶）內。而王銓選有持用原告印章之事
    實，該等外觀足使被告相信王銓選有經原告授權，原告應係
    自始知悉王銓選代理辦理動用系爭借款事宜，然未為任何反
    對之意思表示，故應依民法第169 條規定，應負授權人之責
    。又原告前開存款帳戶自93年間開戶以來，時有匯款、票據
    交易或繳納保費等資金異動，原告支配其銀行帳戶進行相關
    交易，不可能不知被告有貸放系爭借款至原告帳戶，及該自
    該帳戶扣款繳付借款利息等情。又對照王銓選帳戶之對帳單
    明細，王銓選多次利用自動提款機轉帳方式，將其活儲帳戶
    款項匯入原告帳戶內，作為支付利息之用，足認原告知悉王
    銓選代其向被告借貸系爭借款、繳納利息，原告主張為遭冒
    貸、冒領等情，顯與常理相違。況兩造間約定書第9 條，亦
    已約明：「立約人得將留存印鑑之印章交付第三人作為授權
    其辦理授信事務之證明，故持有立約人留存於後列印章之人
    來行辦理授信業務，貴行得將其視為立約人之代理人，立約
    人並授權其得僅以立約人留存於後列之印鑑與貴行完成授信
    交易或取回相關契據憑證，但貴行對其有無代理權乙事免負
    認定之責任」等語。又原告帳戶設有通提密碼，而存款帳戶
    之通提密碼，係以此作為程式指令輸入於電腦，提款人須告
    知行員帳戶密碼為何，將密碼輸入於電腦方能完成提款程序
    ，王銓選既能將被告放款至原告帳戶內之系爭借款全數轉出
    ，設非原告本人或經原告授權告知密碼之人，無可能任意提
    領，由王銓選知悉原告通提密碼，益足證其經原告授權，而
    代理原告於印鑑卡、動用申請書上用印，原告自應負授權人
    之責云云置辯，並聲明求為判決：原告之訴駁回。
四、經查：
  (一)如下事實為兩造所不爭執：
  1.訴外人王銓選為原告之胞兄，訴外人丙○○、李泓遠及乙○
    ○則為被告所屬之受僱人，原均服務於溪洲分行，王銓選則
    在溪洲分行開設有上載王銓選帳戶。
  2.原告曾於92年12月18日協同王銓選前往溪洲分行，向原告表
    明欲申辦貸款，並願以其所有之門牌號碼台北縣板橋市○○
    路○ 段99號1 至5 樓及坐落基地為被告設定抵押權擔保，經
    原告內部審核同意後，原告與王銓選再於93年1 月6 日前往
    溪洲分行，同意以上開房地為被告設定擔保權利總價值為4,
    560 萬元之抵押權擔保，乃簽立活期（活期循環）借款契約
    暨約定書（以下稱約定書），約定：自92年12月18日起至93
    年12月18日止，以3,800 萬元為度，原告得隨時申請動用，
    貸款則直接撥付至原告帳戶，及利息、遲延給付與違約金之
    計付等項。王銓選則同意擔任原告之連帶保證人，另並簽立
    同意書及金額為3,800 萬元之本票、授權書，二人均在其上
    簽名，但未蓋章，原告同時表明不欲使用與存款帳戶同一印
    鑑，故未留存貸款印鑑印文。原告另旋在溪洲分行申請開設
    綜合存款帳戶，而經於翌日完成設立前述原告帳戶，並就該
    存款帳戶留存印鑑印文。
  3.93年4 月30日有持用刻就為原告姓名之印章者，向被告申辦
    動用貸款2,000 萬元，借款期間自同日起至同年12月18日止
    ，而簽立動用申請書1 紙，並在其上簽署原告姓名及蓋用印
    文，另在授信登記印鑑卡上蓋用名為原告及王銓選之印文。
    至前述約定書及本票，亦經填載同日為簽立日期。被告因此
    申請，即同意撥貸而將2,000 萬元撥付至原告帳戶，該筆款
    項旋於同日經填載取款條轉帳撥款至王銓選帳戶。上開借款
    嗣至94年1 月7 日時，經另簽署原告姓名、蓋用印文填具動
    用申請書，而自同日起展期借款至95年1 月6 日。
  4.原告前向臺灣板橋地方法院檢察署檢察官告訴丙○○涉犯背
    信罪嫌，經以該地檢署95年度偵字第11516 號背信等案件（
    以下稱偵案）偵查後，於95年11月27日向臺灣板橋地方法院
    對王銓選起訴涉犯偽造私文書及詐欺取財罪嫌，對丙○○起
    訴涉犯背信罪嫌。
  (二)上開事實，且有房屋貸款申請書（偵案卷第10頁）、約定書
    （同上卷第11頁）、同意書（同上卷第20頁）、本票（同上
    卷第12頁）、授權書（同上卷第12頁反面）、存摺存款印鑑
    卡（同上卷第15頁）、同意書、動用申請書（同上卷第13頁
    ）、取款條（同上卷第14頁）、授信登記印鑑卡（同上卷第
    21頁反面）、原告帳戶存摺影本（同上卷第32頁以下）、客
    戶帳卡歷史資料報表（同上卷第124 頁以下）、起訴書（本
    院卷第46頁）等，在卷可稽，並經本院調取偵案卷宗查核屬
    實，均堪認為真實。
五、茲原告主張係遭冒名貸款，兩造間無系爭借款及衍生利息、
    違約金債權債務關係存在，被告則以前開情詞置辯。是本件
    爭執要點闕在於：系爭借款是否由第三人以原告名義向被告
    申請貸款、該第三人是否經原告授與代理權而得以原告名義
    向被告借款、原告是否應負表見代理之本人責任等項。本院
    判斷如下：
  (一)系爭借款係王銓選以原告名義向被告辦理申貸：系爭借款之
    辦理動用及放貸，被告主張係由王銓選所辦理，原告則質疑
    為被告銀行內部人員所為而加以否認。但查原告在刑案偵查
    程序警訊時，已證陳：經以電話向王銓選詢問，他坦承該筆
    資金確實為其申請動用，他說當時因為經濟困難，才會去申
    請動用貸款資金2,000 萬元等語（偵卷第30頁背面）。另有
    王銓選之配偶王施錦雀，亦在刑案警訊時證稱：93年時，有
    溪洲分行人員至所營商店中要求補蓋原告印章，伊將王銓選
    當日早上交付之一顆原告印鑑交給溪洲分行行員自己蓋在1
    張取款條上，該取款條上原即已有1 顆原告印鑑章，93年底
    時，溪洲分行行員林佳雯有將動用申請書交給伊轉交予王銓
    選，要王銓選去找原告蓋章，嗣後王銓選有交付已簽有原告
    姓名之動用申請書及原告印章2 枚予伊，供持往溪洲分行由
    行員在動用申請書上蓋用印文，以免蓋錯等語（偵案卷第64
    頁背面以下），核與溪洲分行經理邱全茂、行員丙○○於偵
    查及本院審理時迭次所稱：系爭借款為王銓選持動用申請書
    申辦等情相符，應堪認為屬實。是系爭借款，應認確如被告
    抗辯，乃王銓選以原告名義辦理動用，堪可認定，原告就此
    加以爭執，不能認為可取。
  (二)被告不能證明王銓選確經原告授與代理權辦理動用系爭借款
    ：按確認法律關係不存在之訴，如被告主張其法律關係存在
    時，應由被告負舉證責任（最高法院42年度台上字第170 號
    判例意旨參照）。本件被告抗辯兩造間有系爭借款之消費借
    貸關係存在，經原告否認並提起本件消極確認之訴，是就被
    告所主張法律關係存在之事實，應由被告負舉證之責。而被
    告就此雖以原告於申辦貸款時，曾表明：嗣後貸款事宜以王
    銓選為代理人等語。王銓選於辦理動用系爭款項時，亦曾以
    言詞表明為原告之代理人等語。而系爭款項乃撥入原告存款
    帳戶，經王銓選執原告存款帳戶留存印鑑並使用其提款密碼
    而轉帳等情，主張係王銓選為原告代理人而申辦動用借款，
    並聲請詢問證人丙○○、邱全茂，另提出業務操作手冊（本
    院卷第91頁以下）、取款條（同上卷第55頁）、客戶對帳單
    列印報表（同上卷第56頁以下）、客戶帳卡歷史資料表（同
    上卷第60頁以下）等為證。惟：
  1.按「代理權係以法律行為授與者，其授與應向代理人或向代
    理人對之為代理行為之第三人，以意思表示為之。」；「無
    代理權人以代理人之名義所為之法律行為，非經本人承認，
    對於本人不生效力。」，民法第167 條、第170 條第1 項定
    有明文。乃意定代理之授權，需以表意行為，將授與代理權
    之意思內容，向代理人或第三人為之，是其授權之範圍，自
    應按授權意思表示之內容定之，逾越所表示範圍之代理行為
    ，應認係無權代理，除經本人承認或有表見代理之事實外，
    對本人不生任何效力。
  2.證人丙○○到庭證述雖稱：他們來辦貸款時，原告有清楚的
    說到時借款的事情，可以找王銓選來處理云云（本院卷第72
    頁），然丙○○因辦理本件借貸之行為，經刑事偵查後，已
    經臺灣板橋地方法院檢察署檢察官以涉犯背信罪嫌起訴，有
    臺灣板橋地方法院檢察署檢察官95年度偵字第11516 號起訴
    書，在卷可稽（同上卷第46頁以下），再據本院調取該偵查
    案卷查核顯示，丙○○於刑事偵查程序中，自離事發時間最
    接近之94年12月2 日警訊時起，至95年6 月9 日受檢察官訊
    問為止，雖曾稱：「甲○○當初申辦貸款時，均表示有事可
    以直接與她哥哥王銓選聯絡」云云（偵案卷第16頁反面）外
    ，從未明確提及原告有何表明授權王銓選動用貸款之行為事
    實存在，且此情牽涉其個人犯罪與民事責任之有無，本非無
    虛偽陳述之可能，是其此證述是否屬實，已非無疑。再參照
    證人邱全茂到庭證述內容，則稱：我當時有告知原告與王銓
    選徵審可能需要補資料，原告表示他常常在大陸，我詢問與
    徵審有關情事要與何人接洽，對方說有關徵審的事，如果有
    問題可以直接與王銓選聯絡等語（本院卷第83頁），即縱原
    告曾以言詞表明委由王銓選代洽申辦貸款事宜，參核丙○○
    所稱：原告稱可直接與王銓選「聯絡」等語之內容，依其所
    表明之內容，應認範圍僅及於申請借款額度之徵信、審查等
    之聯繫、補件，並未言及授權王銓選代理辦理貸款之動用，
    已顯證人丙○○於本院證述之前載內容，為非可採取。
  3.被告現留存系爭借款文件中之約定書、同意書及本票，均為
    王銓選前往申辦動用貸款後，經發覺印文文件上蓋用2 個印
    文，且與原告帳戶留存印鑑不符，而另由丙○○另行交付空
    白者予王銓選製作後取得，非原告93年1 月6 日前往溪洲分
    行辦理時所親簽或用印之原始文件，此已經證人丙○○、邱
    全茂在偵查及本院詢問時供陳無訛。而上開王銓選交付之文
    件及動用申請書上簽名暨其上印文，經送內政部警政署刑事
    警察局鑑定結果，認定簽名雖為同一人所簽，但與原告筆跡
    不相符，印文亦與原告留存在溪洲分行之存款帳戶印鑑及在
    中國農民銀行、土地銀行、華南商業銀行、第一商業銀行日
    盛銀行、安泰商業銀行及復華銀行開戶使用印鑑不相符，此
    有鑑定書1 份，在卷可稽（偵案卷第75頁以下），足認該等
    約定書、同意書、本票及動用申請書上簽名均非真正，而印
    文亦與原告原留存款帳戶印鑑非屬同一，復未據被告就上開
    文書上印文之真正舉證證明，自不能認為屬原告所有之印章
    蓋用所製作。況原告於申辦貸款時，並未留存供貸款使用之
    印鑑，此為兩造所不爭，證人丙○○在本院證稱：本件為活
    期動用貸款，當時對保沒有蓋章只有簽名，等客戶申請動用
    時再來對保，對保是要簽名及蓋章，因為原告開設存款帳戶
    時有留一個印鑑章，她想要存款及放款使用不同的印章等語
    （本院卷第72頁），另於刑案警訊時供稱：由客戶填具動用
    申請書，我們分行核對動用申請書之印鑑與對保時所留印鑑
    卡上之印鑑相同，即進行撥款，依我們銀行作業規定，印鑑
    視同本人之意思，所以動用貸款時僅核對印鑑無誤即撥款，
    不需本人提出申請等語（偵卷第7 頁反面）。又與證人邱全
    茂在偵查中，亦均陳明：放款與貸款為二事，動用貸款時一
    定要以申請貸款時所使用之印鑑為準等語（偵卷第195 頁背
    面、第200 頁），可知於向被告申辦動用貸款前，該銀行客
    戶必先設定貸款印鑑，然後自行或由其代理人持用相同印章
    蓋用印文，方可辦理並撥付貸款，如印鑑不符，即不能許可
    動用貸款，此參照被告所印製之約定書第9 條約明：「立約
    人（指借款人）得將留存印鑑之印章交付第三人作為授權其
    辦理授信事務之證明，故持有立約人留存於後列印章之人來
    行辦理授信事務貴行（指被告）得將其視為立約人之代理人
    ，立約人並授權其得僅以立約人留存於後列之印鑑與貴行完
    成授信交易或取回相關辦理契據書證，但貴行對其有代理權
    乙事免負認定責任。」等語，益堪肯認。本件原告既未曾留
    存貸款印鑑，且王銓選所持用印章，亦非原告所留存之存款
    帳戶印鑑，自不能逕此推認王銓選有權代理原告辦理動用貸
    款事務。而從證人丙○○於刑事偵查及本院審理時，一再陳
    明：乃嗣後發覺王銓選印文不符而要求重新用印填載等語，
    及上開印文經鑑定與原告存款印鑑不符等情觀之，顯然被告
    銀行本應全憑貸款留存印鑑印文之真正，為決定是否同意動
    用貸款之唯一依據，系爭借款乃因被告所屬人員寬疏，逕以
    不相干之原告留存存款帳戶印鑑為準，進而於核對時又未發
    覺錯誤，而誤認王銓選持用者為真正之印章，方同意動用貸
    款，故此均係因被告受僱人之故意、過失所致，其嗣後在此
    辯稱：原告曾表明授權王銓選代理動用貸款云云，純屬飾卸
    ，要無可取。
  4.被告雖另抗辯：王銓選以口頭表明為原告之代理人，系爭款
    項係撥入原告存款帳戶，由王銓選持章蓋用並使用原告設定
    之密碼而轉出，該存款帳戶亦多有進出紀錄，足認原告知情
    並授權王銓選貸款云云。然核隱名代理，雖可認發生代理之
    效果，但仍以行為人有權代理為必要。而消費借貸不僅為要
    物契約，且以契約當事人意思表示合致為必要，被告將系爭
    款項撥入原告存款帳戶，無論是否出於其交付借款之意思而
    為，均不能推認當然在兩造間成立消費借貸契約，而發生債
    權債務關係，至是否成立其他法律關係，則為別一問題，非
    本件訴訟標的法律關係應予審斷之範圍。原告帳戶雖有進出
    紀錄，惟系爭款項於被告撥付當日即遭轉帳領出，原告在該
    帳戶中原有存款金額達9,749,270 元，是該帳戶事後可用餘
    額全無變動，有被告銀行客戶帳卡歷史資料及客戶對帳單列
    印報表，在卷可稽（偵案卷第124 頁以下），且原告經常前
    往中國大陸而不在國內，對此放貸、轉帳情事，如未加以特
    別注意或核對往來明細，縱有使用帳戶之事實，亦非必然明
    瞭。再設有提款密碼之存款帳戶，於提領存款時，必須填載
    或輸入設定密碼，固為公知之事實，且有被告所提出之業務
    操作手冊、存款帳戶收付處理電腦畫面與電腦程式碼可憑（
    本院卷第91頁以下），雖足認王銓選於填載取款條將系爭款
    項轉匯時，有使用原告所設定密碼之事實，但授權他人使用
    存款帳戶或告知存款提領密碼，與授權申請動用貸款，為完
    全不同之事務，仍不能據為推論授權動用貸款之依據，自不
    足於本件資為有利於被告認定之依憑。
  5.此外，未據被告進一步提出證據證明原告有授權王銓選辦代
    理貸款之行為，且經原告以此訴訟否認該行為之效力，揆之
    首揭規定及說明，應認王銓選以原告名義所為聲請動用借款
    之行為，對原告不生效力，被告主張王銓選於93年4 月30日
    為有權代理原告申辦動用系爭借款，而在兩造間成立消費借
    貸契約關係，不能認為可採。
  (三)原告就王銓選以其名義申請動用系爭借款之行為不負表見代
    理之本人責任：末按「由自己之行為表示以代理權授與他人
    ，或知他人表示為其代理人而不為反對之表示者，對於第三
    人應負授權人之責任。但第三人明知其無代理權或可得而知
    者，不在此限。」，民法第169 條固有明文。然此必須本人
    有表見之事實，足使第三人信該他人有代理權之情形存在，
    始足當之（最高法院60年度台上字第2130號判例意旨參照）
    。而所謂「知」他人表示為其代理人，應以本人明知為必要
    ，如其有過失而未明知，仍不負表見代理之責，主張本人有
    此明知者，並應負舉證責任。查王銓選縱曾表明自己為原告
    之代理人而申請動用貸款，然無證據顯示為原告所知情而不
    為反對之表示，且王銓選所蓋用之印文已經鑑定非真，此與
    持用真正印章之情況顯然不同，要為不能比附，更不論我國
    人民將自己印章交付他人，委託該他人辦理特定事項者，比
    比皆是，如認持有印章之該他人，除受託辦理之特定事項外
    ，其他以本人名義所為之任何法律行為，均須由本人負表見
    代理之授權人責任，亦屬過苛。而原告別無其他行為足認其
    有以自己之行為將代理權授與王銓選，被告未能辨別印文真
    偽之不利益，亦不能歸諸原告負擔。而原告帳戶之進出、王
    銓選之知悉存款提領密碼等事，本於同上理由，應認仍均不
    足以認為原告有何表見行為存在。再原告帳戶雖有進出紀錄
    ，但原告非必明知有此動用貸款情事，要如前述。被告主張
    原告明知，但未能進一步舉證證明，即不能其抗辯可採，自
    不能責令原告負授權人責任，是王銓選以原告名義所為動用
    系爭借款之行為，應認對原告不生效力。
六、綜上，系爭借款為王銓選無權代理而冒用原告名義向被告申
    辦動用，原告既未授與代理權，亦無應負表見代理責任之表
    見行為或明知之事實，對之自不生效力，則兩造間就系爭借
    款，無消費借貸之本金及利息、違約金債權債務關係存在，
    足堪認定。
七、從而，原告主張兩造間關於93年4 月30日以原告名義向被告
    借款本金2,000 萬元，及衍生之利息、違約金債權債務關係
    不存在，為有理由，應予准許。至兩造其餘攻擊防禦方法，
    經各予審酌後，認核均無礙於本件之判斷，茲不一一贅述。
八、本件兩造所支出之訴訟費用，計為188,000 元，爰併諭知其
    負擔如主文第3 項所示。
九、據上論結，原告之訴為有理由，依民事訴訟法第78條、第87
    條第1 項判決如主文。
中　　華　　民　　國　　96　　年　　4 　　月　　27　　日
                  民事第一庭  法  官  蕭錫証
以上正本證明與原本無異。
如對本判決上訴須於判決送達後20日內向本院提出上訴狀。
中　　華　　民　　國　　95　　年　　5 　　月　　2 　　日
                              書記官  林立原
